【裁判字號】    98,抗,1635
【裁判日期】    981225
【裁判案由】    聲明異議
【裁判全文】
臺灣高等法院民事裁定                  98年度抗字第1635號
抗  告  人  乙○○
上列抗告人因與相對人甲○○等間聲明異議事件，對於中華民國
98年9月11日臺灣士林地方法院98年度執事聲字第8號裁定提起抗
告，本院裁定如下：
    主  文
抗告駁回。
抗告程序費用新臺幣壹仟元由抗告人負擔。
    理  由
一查債務人甲○○於民國95年8月7日以其所有之門牌號碼臺北縣
  淡水鎮○○○路○段137號20樓房屋（下稱系爭房屋）及所坐落
  之土地為擔保，為債權人合作金庫商業銀行股份有限公司（下
  稱合作金庫銀行）設定新臺幣（下同）658 萬元之最高限額抵
  押權，並於設定抵押權後之96年1月5日將系爭房屋出租予抗告
  人。嗣合作金庫銀行聲請原法院民事執行處拍賣系爭房地（案
  列98年度司執字第8961號），原法院民事執行處因系爭房屋有
  前開租賃關係存在，乃以拍定後不點交為拍賣條件，定期於98
  年7 月15日以底價522萬元進行第1次拍賣，惟無人應買，合作
  金庫銀行乃聲請原法院民事執行處司法事務官除去抗告人與甲
  ○○間之租賃關係，司法事務官於同年7 月16日除去抗告人對
  甲○○之租賃權，抗告人對司法事務官上開執行命令聲明異議
  ，並主張：倘系爭房屋於第3次拍賣拍定，即依土地法第104條
  規定，行使優先承買權等語，原法院司法事務官裁定駁回上開
  聲明異議及聲請，抗告人對上開裁定聲明異議，亦經原法院裁
  定駁回，抗告人不服，乃抗告前來。
二按不動產所有人設定抵押權後，於同一不動產上，得設定地上
  權或其他以使用收益為目的之物權，或成立租賃關係，但其抵
  押權不因此而受影響；前項情形，抵押權人實行抵押權受有影
  響者，法院得除去該權利或終止該租賃關係後拍賣之，民法第
  866條第1項、第2 項定有明文。故不動產所有人設定抵押權後
  ，如與第三人訂立租賃契約而致抵押權之價金有所影響，該租
  賃契約對於抵押權人不生效力，抵押權人因屆期未受償，聲請
  拍賣抵押物時，執行法院得依聲請或依職權除去該租賃關係，
  以無租賃狀態逕予強制執行執行（司法院院字第1446號解釋意
  旨參照）。查債務人甲○○以系爭房地為債權人合作金庫銀行
  設定658 萬元之最高限額抵押權，並於設定抵押權後將系爭房
  屋出租予抗告人，原法院民事執行處因系爭房屋有前開租賃關
  係存在，乃以拍定後不點交為拍賣條件，定期於98年7 月15日
  以底價522萬元進行第1次拍賣，屆期無人應買等情，有抵押權
  設定契約書、他項權利證明書、土地及建物登記謄本、系爭租
  約、拍賣公告、執行命令等件附於原法院98年度司執字第8961
  號執行卷可稽，而依交易常情，願於法院投標應買拍賣之不動
  產者，通常係以承買後能取得標的物之占有使用為目的，倘拍
  賣之不動產有租賃關係存在，應買人或因拍定後不能即時取得
  標的物之占有使用，或顧慮可能因該租賃關係另起紛爭，而降
  低其應買之意願，是原法院民事執行處所定第1 次拍賣既無人
  應買，足見抗告人與甲○○間之租賃關係業已影響應買人之應
  買意願。又債權人合作金庫銀行聲請強制執行時陳報之債權金
  額為本金548 萬元及利息、違約金，顯逾原法院民事執行處在
  第1次拍賣時所定底價522萬元，而該次拍賣既無人應買，則原
  法院民事執行處就下次拍賣依法尚須減價2 成以資核定最低底
  價，屆時拍賣最低底價可能只有4,176,000 元，扣除執行費用
  及土地增值稅後，已不足使系爭抵押權所擔保之債權受滿足之
  清償，顯然影響債權人之受償。是原法院民事執行處依債權人
  之聲請，以執行命令除去抗告人之租賃關係，核與前開民法第
  866條第2項規定及司法院院字第1446號解釋相符，洵屬正當。
三次按基地出賣時，地上權人、典權人或承租人有依同樣條件優
  先購買之權，房屋出賣時，基地所有權人有依同樣條件優先購
  買之權，其順序以登記之先後定之，土地法第104條第1項定有
  明文。是得依土地法第104條第1項規定對基地行使優先購買權
  者，以在基地上建築房屋之地上權人、典權人或承租人為限，
  且房屋與基地分屬不同之人所有者而言（最高法院69年臺上字
  第945 號判例意旨參照）。查原法院拍賣之系爭房屋及土地均
  同屬債務人甲○○一人所有，有系爭房地之登記簿謄本附於原
  法院98年度司執字第8961號執行卷可稽；而抗告人係承租甲○
  ○所有之系爭房屋，並非系爭房屋或土地之所有人，尚難認係
  土地法第104條第1項所規定有優先承買權之承租人，揆諸前開
  規定，即無優先承買權可言。是抗告人主張：伊承租系爭房屋
  當時，甲○○並未告知該屋已設定抵押權，自不得對抗善意之
  伊，故伊依土地法104 條規定，對系爭房地享有優先承買權，
  倘系爭房地經第3 次拍賣拍定，伊即行使優先承買權等語，自
  非可採。
四綜上所述，抗告人聲明異議，為無理由，原法院裁定駁回抗告
  人之異議，並無不合。抗告人仍執陳詞，指摘原裁定不當，聲
  明廢棄，為無理由，應予駁回。
五據上論結，本件抗告為無理由。依強制執行法第30條之1 、民
  事訴訟法第495條之1第1項、第449條第1項、第95條、第78 條
  ，裁定如主文。
中    華    民    國    98    年    12    月    25    日
                    民事第十二庭
                        審判長法  官  陳駿璧
                              法  官  李媛媛
                              法  官  李昆曄
正本係照原本作成。
本裁定除以適用法規顯有錯誤為理由外，不得再抗告。如提起再
抗告，應於收受後10日內委任律師為代理人向本院提出再抗告狀
。並繳納再抗告費新台幣１千元。
中    華    民    國    98    年    12    月    25    日
                              書記官  莊昭樹

司法院資訊處製作；財團法人民間司法改革基金會備份。
